【裁判字號】    99,上易,133
【裁判日期】    990414
【裁判案由】    竊盜
【裁判全文】
臺灣高等法院臺南分院刑事判決         99年度上易字第133號
上  訴  人  臺灣雲林地方法院檢察署檢察官
被      告  乙○○
            甲○○
            丙○○
共      同
選任辯護人  黃翎芳  律師
            陳佩吟  律師
上列上訴人因被告等竊盜案件，不服臺灣雲林地方法院98年度易
字第566號中華民國98年12月31日第一審判決（起訴案號：臺灣
雲林地方法院檢察署98年度偵字第4305號），提起上訴，本院判
決如下：
    主  文
上訴駁回。
    理  由
一、公訴意旨略以：緣盛嘉營造股份有限公司（下稱盛嘉公司）
    承攬交通部公路總局第五區養護工程處（下稱公路總局）「
    斗南工務段98年度雲林縣縣道定期預約經常性災害緊急搶修
    （預估）」工程，而被告乙○○係任職於盛嘉公司擔任該工
    程之現場監工人員，被告甲○○係盛嘉公司所僱用之挖土機
    駕駛，被告丙○○係甲○○僱用之砂石聯結車駕駛。被告乙○○、甲○○、丙○○均基於意圖為自己不法所有之犯意聯
    絡，於民國98年9月2日上午8時許起，利用上揭工程在雲林
    縣古坑鄉雲149線公路27公里500公尺處，清除路旁水溝內土
    石方之機會，明知於該處挖出之土石方應依照上揭工程契約
    之規定，載運至雲149甲線公路27公里500公尺處之合法棄土
    區（下稱預定地點）堆置，竟由乙○○指示知情之甲○○駕
    駛HITACHI牌編號12H-25594號挖土機，將該處挖出之土石方
    裝載至知情之丙○○所駕駛之車牌號碼（曳引車頭：798-HC
    號、子車：PW-59號）聯結車後，再指示丙○○駕駛上開聯
    結車，將土石方載運至甲○○所有位於雲林縣古坑鄉○○○
    段0000-0000號土地（下稱系爭土地）堆置，而竊取共計6車
    次，總計約90立方公尺之土石方得手，並欲伺機脫售牟利。
    嗣於98年9月2日12時10分許，為警當場查獲，並扣得上揭挖
    土機、聯結車各1部及共約90立方公尺之土石方。因認被告
    均涉犯刑法第321條第1項第4款之結夥三人竊盜罪嫌。
二、按犯罪事實應依證據認定之，無證據不得認定犯罪事實。不
    能證明被告犯罪者，應諭知無罪之判決。刑事訴訟法第154
    條第2項、第301條第1項分別定有明文。而事實之認定，應
    憑證據，如未能發現相當證據，或證據不足以證明，自不能
    以推測或擬制之方法，為裁判基礎，且認定犯罪事實所憑之
    證據，雖不以直接證據為限，間接證據亦包括在內，然而無
    論直接證據或間接證據，其為訴訟上之證明，須於通常一般
    之人均不致有所懷疑，而得確信其為真實之程度者，始得據
    為有罪之認定，倘其證明尚未達到此一程度，而有合理懷疑
    存在，無從使事實審法院得有罪之確信時，即應諭知被告無
    罪之判決。又刑事訴訟法第161條第1項規定：檢察官就被告
    犯罪事實，應負舉證責任，並指出證明之方法。因此，檢察
    官對於起訴之犯罪事實，應負提出證據及說服之實質舉證責
    任。倘其所提出之證據，不足為被告有罪之積極證明，或其
    指出證明之方法，無從說服法院以形成被告有罪之心證，基
    於無罪推定之原則，自應為被告無罪判決之諭知。
三、本件檢察官認定被告等均涉犯刑法第321條第1項第4款加重
    竊盜罪嫌，無非係以：被告三人之供述、現場蒐證光碟、臺
    灣雲林地方法院檢察署檢察事務官勘驗筆錄、現場照片（見
    警卷第26至29頁）、斗南工務段98年度雲林縣縣道定期預約
    經常性災害緊急搶修（預估）剩餘土石方處理計畫書（見警
    卷第36至45頁）、古坑鄉○○○段0000-0000號土地所有權
    狀（見警卷第30頁）、扣押物品目錄表（見警卷第19、24頁
    ）等為主要論據。而被告三人固坦承有由被告乙○○指示被
    告丙○○，將被告甲○○以挖土機所挖出水溝內之土石載運
    至系爭土地之事實，惟堅決否認有何加重竊盜之犯行，被告
    乙○○辯稱：當天是因被告丙○○反應泥土中水份含量太高
    ，如果載下山至預定地點，會被開單，伊因為對古坑地區不
    熟，又急著趕工，怕延遲工程，所以與被告甲○○商量後，
    才會將土石暫置在系爭土地上，等到土石變乾後，再載運到
    預定地點等語；被告甲○○辯稱：伊是聽被告丙○○說土石
    太濕了，與乙○○討論後，就決定先放在家中空地，等風乾
    後再載運到預定地點等語；被告丙○○則辯稱：因為當天所
    挖出的泥土水份含量太高，載運至預定地點須繞行至斗六再
    上山，上坡時水份易滲出，很容易被開罰單，而伊駕駛聯結
    車一天只有新台幣8千元工資，如被開單罰金又須自行負擔
    ，所以才會與乙○○商量先找其他地點暫置等語。辯護人則
    為被告辯護稱：當天施工地點是一水井涵洞，所挖出均為溼
    軟淤泥，且勘驗現場蒐證光碟後，堆積之泥土中確實水份含
    量極高，足證被告所言非虛；施工現場至預定地點來回需4
    個小時，一日載運不到3次，且均需經過系爭土地，如將土
    石先暫置於該處，單程只需20分鐘，一上午即可來回6車次
    ，並無增加成本之問題；再者系爭土地係位於人車往來頻繁
    之地區，如被告等人真有竊盜犯意，不會將土石放置在該地
    點等語。
四、經查：
(一)、程序部分：
    按被告以外之人於審判外之陳述，雖不符前4條之規定，而
    經當事人於審判程序同意作為證據，法院審酌該言詞陳述或
    書面陳述作成時之情況，認為適當者，亦得為證據。刑事訴
    訟法第159條之5第1項定有明文。經查：被告及檢察官就本
    判決所引用之下列證據，於本院均同意作為證據使用，且本
    院審酌此等證據資料作成或取得之狀況，均無非法或不當取
    證之情事，亦無顯不可信之情況，故認為適當而均得作為證
    據。是前開證據，依刑事訴訟法第159條之5之規定，均具有
    證據能力，先予敘明。
(二)、實體部分：
 1、盛嘉公司因承攬公路總局前開工程，而由被告乙○○擔任該
    工程之現場監工人員，被告甲○○擔任挖土機駕駛，被告丙○○則於98年9月2日當天經由甲○○連絡後，擔任駕駛砂石
    聯結車，於當天上午8時起，被告3人在雲林縣古坑鄉雲149
    號公路27公里500公尺處，由乙○○指示甲○○駕駛挖土機
    ，將路旁水溝內土石挖出至丙○○所駕駛之聯結車後，再指
    示丙○○駕駛上開聯結車將土石方載運至系爭土地堆置，共
    計6車次，總計約90立方公尺之土石方，而未依照盛嘉公司
    與公路總局所簽訂承攬契約之約定，將土石方載運至雲149
    甲線公路27公里500公尺處之合法棄土區堆置之事實，為被
    告3人所不否認，並有現場蒐證光碟、現場照片、前開工程
    剩餘土石方處理計畫書（見警卷第36至45頁）、古坑鄉○○○段0000-0000號土地所有權狀、扣押物品目錄表等，可資
    佐證，此部分之事實，堪予認定。
 2、被告丙○○所載運至系爭土地之土石，確實為含水量較高之
    土石：
、本件查獲警員於98年9月2日14時30分在系爭土地對被告丙○○所載運之土石進行會勘，其結果為：「該貯置處有淤泥一
    批，依本契約規定，需將淤土石運至149甲線27K+300處，惟
    承包商未通知甲方，即先行將溼軟淤泥先行倒至現場」，此
    有會勘紀錄在卷可佐（見警卷第24頁），足見警員於系爭土
    地查獲被告丙○○所倒置之土石時，該土石於現場所呈現之
    狀態為「溼軟淤泥」，並非檢察官所稱之「甚為乾燥」。
、雖臺灣雲林地方法院檢察署檢察事務官勘驗筆錄（見偵卷第
    44頁）上記載：「現場砂石顏色稍深，然尚未達淤泥之程度
    ‥‥該砂石車進入空地後，將砂石傾倒於空地，現場即揚起
    沙塵，可見所倒砂石並不潮濕」，然經原審當庭勘驗現場蒐
    證光碟，其結果為：丙○○將砂石載運至甲○○的土地上，
    現場有堆置顏色接近咖啡色的砂石多處，有部分淤泥以及滲
    出來的泥水，現場地上並且有乾燥的、顏色較淺的細砂；另
    於施工現場，有兩台挖土機及兩輛砂石車於現場，施工旁的
    馬路亦有部分淤泥等情（見原審卷第77頁），有勘驗筆錄可
    憑。本院再於審理期日當庭勘驗蒐證光碟，勘驗結果亦與原
    審勘驗筆錄所載相同，是施工現場之道路既有淤泥飛濺至地
    面，而被告丙○○所載運至系爭土地之土石有部分確實為淤
    泥且已有泥水滲出，足見被告所辯查獲當天於施工現場所挖
    出之土石含水量極高乙節，應可採信。至於被告丙○○所載
    運之土石傾倒於空地後，現場雖揚起沙塵，然此應係該空地
    上原已有乾燥細砂，因大量土石於瞬間傾倒至空地上，以致
    於塵土飛揚，是尚難以現場揚起沙塵即認所傾倒之砂石並不
    潮濕。
、本件被告乙○○於警方查獲後即於警詢中供稱：這個工程進
    行到目前只剩下水溝污泥的部分，我因為怕影響當地居民的
    行車安全與居住環境，即先行指示司機載運到雲林縣古坑鄉
    ○○○段地號0000-0000號先行堆置，等過幾天風乾之後在
    進行二次載運到合約內容明訂之處所等語（見警卷第3、4頁
    ），被告甲○○於警詢中亦供陳：我至警方到場時約開挖90
    立方公尺的土方，都由丙○○駕駛798-HC砂石車載運約6趟
    。原本需載運至草嶺的棄土區，後因開挖的土石太濕會溢出
    車斗及沿路滴水怕影響交通安全，所以乙○○與我討論，拜
    託我說那些土石要暫時放置在我家的空地，等土方較乾後再
    載到棄土區放置等語（見警卷第7至9頁），被告丙○○於警
    詢中亦供述：我載運之土石是清水溝涵有污泥、水份很高，
    沿路會滲漏影響路面，遇到路面爬山會滲漏污水影響交通，
    所以先將土石堆置在該處晒乾，我有跟現場人員（現場包商
    監工乙○○）反應等語（見警卷第13頁），被告3人於警詢
    初供時，對於查獲當天發覺水溝內所挖取之土石水份含量過
    高，為免土石於載運過程中滲漏污泥至路面，影響交通安全
    ，被告乙○○與被告甲○○商量過後，乃決定先行堆置在被
    告甲○○所有之系爭土地上，俟土石風乾後再載運至契約指
    定地點棄置等情，均為相符之陳述，並無任何矛盾不一之處
    。再者，本件被告甲○○、丙○○2人分別係於施工現場及
    系爭土石堆置處為警員逮捕至警局接受詢問，此為該二人供
    陳明確（見原審卷第83、84頁），並經原審勘驗現場蒐證光
    碟屬實（見原審卷第77頁），而被告乙○○係於其他工地巡
    視時，經警員通知前往施工現場，再至警局製作筆錄，此亦
    為被告乙○○自承在卷（見警卷第82頁），足證被告3人於
    接受警員詢問之前，均無勾串之機會，然其經隔離訊問後，
    三人所供關於決定變更棄置土石地點之過程及動機等情節互
    核均吻合，益徵被告之辯解應非虛妄。被告甲○○於查獲當
    日所挖取之土石確實因水份含量過高，迫使被告乙○○臨時
    決定將其傾倒於系爭土地乙節，應可認定。
 3、被告主觀上並無竊盜之不法所有意圖：
、盛嘉公司與公路總局所簽訂之承攬契約中，已約定盛嘉公司
    所清運的土石，需載運至149甲線27K+500公尺處棄置，此有
    斗南工務段98年度雲林縣縣道定期預約經常性災害緊急搶修
    （預估）剩餘土石方處理計畫書（見警卷第41頁）在卷可稽
    ，而本件施工現場即149線27K+500公尺處如欲直接由古坑地
    區通往149甲線27K+500公尺處之預定地點棄置，因149甲線
    途中已有部分地點因921大地震坍塌不通，另149線20K+50公
    尺處亦因88豪雨完全崩塌無法通行，故需經古坑接省道台3
    線至149甲線經149乙線，再接149甲線始能抵達27K+500合法
    堆置場，其來回大約需3.5小時之情，有交通部公路總局第
    五區養護工程處98年12月4日五工養字第0980022395號函附
    卷足證（見原審卷第61、62頁），而施工現場至系爭土石堆
    置處之距離約10公里，路程來回約僅需20分鐘，且為施工現
    場至約定棄置地點必經之地，此為被告甲○○、丙○○所供
    承在卷（見原審卷第83頁及背面、第87頁），並有地圖1份
    可資佐證（見原審卷第35頁），是被告等人因顧慮載運之淤
    泥將滲出車外，污染道路，而將土石載運至途中的空地暫行
    堆置，俟風乾後，再載運至預定地點棄置，並無違反常情之
    處，亦無增加工作成本及風險之虞。
、臺灣雲林地方法院檢察署檢察事務官勘驗筆錄（見偵卷第44
    頁）雖又記載：「警方駕駛尾隨該砂石車，沿途砂石車身並
    無滲漏之情形」，然施工現場至系爭土地僅約10公里，且均
    位於華山山區，並未經過長途升降坡，故縱未滲漏土石，亦
    不代表車內所盛載者均為乾燥砂石；反觀預定放置地點距施
    工現場，非但需將近2小時之車程，且須先下山經過斗六市
    後，再爬坡上山至草嶺，其路途遙遠，復需繞行經市區，如
    車上載運之泥土有滲漏之情形，不僅增加為警開單舉發之風
    險，於上下坡時因地心引力關係，將使泥水更容易滲漏至車
    外，影響交通。尤以系爭承攬契約中復約定：「運土車輛駛
    出工地前應清除輪胎夾帶泥土，避免污染路面。運土車輛駛
    出工地前應覆蓋防塵網，以防止在運送過程中有溢散掉落及
    泥沙飛揚之現象。」，此有上開斗南工務段98年度雲林縣縣
    道定期預約經常性災害緊急搶修（預估）剩餘土石方處理計
    畫書（見警卷第44頁）在卷可稽，益證被告等人於施工時，
    不僅需考量施工進度，尚需顧慮環境污染等問題，是被告辯
    稱係為避免土石滲出車外影響交通安全，始為暫時棄置乙節
    ，確有所據。
、再者，竊盜為犯罪之行為，是被告三人果真係為竊取土石，
    而商議將土石載運至系爭土地上放置，即應趁無人在施工現
    場之際挖取土石，並載運至隱密無人出入之地點藏放，此始
    符合常情。然查：本件於查獲當日，施工現場除被告等人挖
    土載運外，尚有另一挖土機及砂石車亦同時於該地施工乙節
    ，業經原審勘驗現場蒐證光碟查明屬實（見原審卷第77頁）
    ，且系爭土地位於華山地區○○○道，對面即為人車往來頻
    繁之「庵古坑咖啡」，此有現場照片在卷可證（見警卷第27
    頁），是被告如有不法所有之意圖，即不應於施工現場有人
    在旁之際，仍公然挖取土石，並載運至遊客眾多之地點放置
    ，被告諸此行為，實難令法官相信渠等有何不法所有之意圖
    。
、盛嘉公司向公路總局所承攬之工程期間始自98年3月16日，
    此觀斗南工務段98年度雲林縣縣道定期預約經常性災害緊急
    搶修（預估）剩餘土石方處理計畫書（見警卷第41頁）自明
    ，而雲149線27K+500公尺即查獲現場已施工近半個月，查獲
    時路面土石已清除，僅剩路旁水溝土石而接近完工乙節，業
    據被告乙○○供述綦詳（見原審卷第81頁及背面），並有現
    場照片可資佐證（見警卷第25頁、原審卷第36頁），是查獲
    當日所載運至系爭土地之土石方，僅佔總工程極小部分。而
    雲149線27K+500公尺之路面土石方均已依契約規定運至149
    甲線27K+500公尺合法堆置場，此有上開交通部公路總局第
    五區養護工程處函文在卷可明（見原審卷第61、62頁），是
    被告乙○○所負責監督清運之土石絕大部分既均已依約載運
    至預定地點棄置，並無理由於查獲當日突然對水溝內之淤泥
    興起不法所有之意圖，且於旁邊尚有他人施工之情形下擅自
    竊取工程中小部分之土石。
五、綜上所述，被告3人主觀上並無不法所有之意圖，客觀上所
    為，亦與竊盜罪之構成要件尚有未合，是本件檢察官所提出
    之證據，實不足為被告乙○○、甲○○、丙○○有罪之積極
    證明，無從說服本院以形成被告有罪之心證，原審為被告等
    無罪之諭知，經核並無違誤，檢察官上訴意旨以被告等如見
    土石含水量過高，應暫緩開挖或依契約約定先行變更堆置地
    點云云，指摘原判決不當，惟被告等放置土石處，即為前往
    依契約原定放置地點途中之必經之地，被告等為兼顧工程進
    度而未採如上訴意旨所指暫緩開挖等或依契約約定先行變更
    堆置地點之措施，仍不能據此即行認定被告等有不法所有之
    意圖及有竊取砂石之行為，從而本件上訴為無理由，應予駁
    回。
據上論結，應依刑事訴訟法第368條，判決如主文。
本案經檢察官郭珍妮到庭執行職務。
中    華    民    國    99    年    4     月    14    日
                  刑事第五庭    審判長法  官  楊明章
                                      法  官  戴勝利
                                      法  官  趙文淵
以上正本證明與原本無異。
不得上訴。
                                      書記官  呂宬樂
中    華    民    國    99    年    4     月    15    日

司法院資訊處製作；財團法人民間司法改革基金會備份。
